【裁判字號】    95,台上,1634
【裁判日期】    950727
【裁判案由】    塗銷抵押權設定登記等
【裁判全文】
最高法院民事判決            九十五年度台上字第一六三四號
    上  訴  人  寶華商業銀行股份有限公司（即泛亞商業銀行
                股份有限公司）
    法定代理人  乙○○
    訴訟代理人  王進勝律師
                吳建勛律師
                黃淑芬律師
    被 上訴 人  甲○○
                        之1
上列當事人間請求塗銷抵押權設定登記等事件，上訴人對於中華
民國九十五年三月一日台灣高等法院高雄分院第二審更審判決（
九十四年度重上更(二)字第二二號），提起上訴，本院判決如下：
    主  文
上訴駁回。
第三審訴訟費用由上訴人負擔。
    理  由
本件被上訴人主張：坐落彰化縣芳苑鄉○○段一二０三、一二０
三之三號二筆土地（下稱系爭土地），原為訴外人江宗裕所有，
江宗裕於民國八十二年六月十五日為擔保其本人及訴外人鄭震東
、江元才向高雄市第十信用合作社（下稱高雄十信）三民分社（
嗣上訴人承受高雄十信後變更為上訴人之三民分行）之借款債務
，以系爭土地設定最高限額新台幣（下同）二千四百萬元之抵押
權予高雄十信。嗣伊向江宗裕購得系爭土地，並於八十四年七月
二十八日辦理變更登記承受上開借款債務及抵押擔保義務（下稱
系爭抵押權）。伊又於八十六年十月一日將系爭土地出賣予訴外
人林東峰，林東峰於八十七年三月四日除以系爭土地為擔保外，
另提供同段一二０三之四、之五、之六、之七號土地合計六筆（
詳如原判決附表一，下稱附表一），向上訴人苓雅分行設定共同
擔保最高限額七千二百萬元之抵押權，實際借得六千萬元，並以
該筆借款清償原積欠上訴人三民分行之借款，伊已無積欠上訴人
任何款項。爰以起訴狀繕本之送達為終止最高限額抵押契約之意
思表示，該抵押契約已合法終止，且無既存之債權，將來亦確定
不再發生債權，伊自得訴請塗銷抵押權設定登記。又被上訴人雖
是林東峰及訴外人黃玉量向上訴人借款之連帶保證人，且林東峰
、黃玉量尚有借款未清償，惟兩造就系爭抵押權擔保之範圍既未
包含被上訴人對上訴人所負之保證債務在內，且上訴人就林東峰
、黃玉量之借款，除以被上訴人為連帶保證人外，同時並由林東
峰、黃玉量提供不動產設定抵押權作為債權擔保（詳如原判決附
表一至附表八，下稱附表一至八），而上訴人已將作為借款擔保
之抵押權全部塗銷，則依民法第七百五十一條規定，被上訴人自
已免其保證責任等情。爰求為確認兩造間就系爭土地於八十四年
七月二十八日設定系爭抵押權所擔保之債權債務關係不存在，及
命上訴人將系爭抵押權登記塗銷之判決。
上訴人則以：被上訴人於伊三民分行之借款雖已還清，惟其另於
八十七年三月十七日擔任林東峰、黃玉量向伊苓雅分行借款之連
帶保證人，林東峰、黃玉量之借款目前均未依約正常繳息，迄今
分別尚欠伊三千九百八十七萬元及四千六百六十七萬元。被上訴
人既為林東峰、黃玉量之連帶保證人，其對林東峰、黃玉量之借
款所負保證債務，均為系爭抵押權擔保之範圍，被上訴人自不得
請求塗銷系爭抵押權設定登記。至於林東峰、黃玉量所提供擔保
如附表一至八所示之抵押權雖經上訴人塗銷，但該抵押權所擔保
者僅係擔保借款部分，其餘信用借款部分，並不包括在內，被上
訴人仍應負連帶保證人責任，系爭抵押權設定登記仍不能塗銷等
語，資為抗辯。
原審以：江宗裕以系爭土地設定最高限額二千四百萬元之抵押權
，向高雄十信三民分社借款二千萬元。嗣由被上訴人向江宗裕購
得系爭土地，並承受上開借款債務及抵押擔保義務後，又將系爭
土地出售予林東峰，林東峰於八十七年三月四日即以附表一所示
之六筆土地設定共同擔保最高限額七千二百萬元之抵押權予上訴
人，實際借得六千萬元，部分借款用以清償前開積欠上訴人三民
分行之借款。黃玉量則承受訴外人黃瑞雲、黃瑞珠所提供如附表
二至八所示不動產，向上訴人設定共同擔保最高限額九千一百二
十萬元之抵押權予上訴人，實際借得六千七百萬元。被上訴人為
林東峰、黃玉量上開借款之連帶保證人，嗣上訴人以清償為原因
而塗銷林東峰、黃玉量前開附表一至八所示之抵押權設定登記，
惟實際上林東峰尚欠三千九百八十七萬元、黃玉量尚欠四千六百
六十七萬元借款之事實，為兩造所不爭，復有土地登記簿謄本、
借據、抵押權設定及變更契約書等件可稽，堪信為真實。查林東
峰、黃玉量於八十七年三月十七日分別向上訴人借款六千萬元、
六千七百萬元，並各出具放款借據二張予上訴人，前者二張借據
金額分別為一千二百萬元、四千八百萬元，後者二張借據金額分
別為三千五百萬元、三千二百萬元，此有放款借據四張在卷可憑
。觀之該四張借據上所載之借款均無區分擔保借款或信用借款。
據林東峰與上訴人就該附表一不動產成立之抵押權設定契約書所
載稱之借款，並未指明僅指上開林東峰四千八百萬元借款部分，
可見該契約書所指擔保之借款包括前開林東峰四千八百萬元及一
千二百萬元借款在內；黃瑞雲（以該附表二、五、六、七、八不
動產）及黃瑞珠（以該附表三、四不動產）與高雄十信簽訂最高
限額抵押權設定契約書，嗣黃玉量分別承受黃瑞雲、黃瑞珠之借
款，於設定抵押權之他項權利變更契約書所載稱之借據，亦未指
明僅指上開黃玉量所簽立之三千二百萬元之借據，顯見該抵押權
所擔保之借據，當然包括黃玉量出具之各該三千二百萬元及三千
五百萬元借據在內。縱使上訴人於其內部授信案件審核表將借款
區分為擔保借款與信用借款，但因其審核表僅係其核貸之內部貸
款資料，自不能拘束被上訴人。是上訴人以其內部之審核表有信
用借款與擔保借款之分，主張上開附表一至八所示之抵押權擔保
範圍僅及於其所指之擔保借款而不及於信用借款等語，尚不足採
。又上訴人對前開抵押不動產之估價若干，係其內部評估貸款之
問題，不影響上訴人與被上訴人、林東峰、黃玉量所訂立該借據
之效力，亦不影響上訴人與林東峰、黃玉量所訂立抵押權設定、
變更契約之效力。上訴人以其評估前開抵押不動產價值不足清償
全部債務，而主張林東峰、黃玉量之借款有信用借款與擔保借款
之分，委不足採。按抵押權為從物權，以主債權之存在為其存在
之前提，故如主債權因清償、免除、抵銷或其他原因而消滅時，
則抵押權自亦當然隨之消滅，惟如主債權一部消滅時，則否，此
乃基於抵押權不可分性所使然。而抵押權所擔保之主債權未全部
消滅前，抵押人尚不得請求塗銷該抵押權設定登記。又債權人拋
棄為其債權擔保之物權者，保證人就債權人所拋棄權利之限度內
，免其責任，民法第七百五十一條定有明文。此法條規定，旨在
保障保證人之權益，是所謂債權人拋棄為其債權擔保之物權，係
指債權人在債權尚未獲償之前，有行使擔保物權取償之權利，而
竟拋棄不行使而言。申言之，其因債權人之行為，致無從或喪失
就擔保物取償之權利，而影響保證人之權益者，均屬之。查上訴
人於八十七年十月十九日以林東峰、黃玉量之貸款全部清償為由
，同意塗銷該表一至八之抵押權設定登記，惟林東峰、黃玉量僅
各清償部分借款，實際上林東峰尚欠三千九百八十七萬元、黃玉
量尚欠四千六百六十七萬元借款，業如上述，則上訴人主債權受
清償之部分，其抵押權雖因主債權受清償而消滅，然基於抵押權
不可分性，其抵押權並不因主債權一部受償而消滅。即上訴人之
抵押權仍有效存在，且基於與主債務人即林東峰、黃玉量之協議
，為使林東峰、黃玉量可以自行處分該抵押物，而同意林東峰、
黃玉量以全部清償為由塗銷附表一至八之抵押權設定登記，核屬
上訴人表示放棄債權擔保之物權，上訴人因此喪失就擔保物取償
之權利。依上說明，被上訴人自免除其對林東峰、黃玉量向上訴
人借款債務之連帶保證責任。又八十四年七月十九日被上訴人與
高雄十信就系爭土地成立之系爭抵押權變更登記契約書，係定型
化契約，該契約顯示之保證，指同件擔任保證人之黃承志，而非
指系爭土地抵押擔保範圍尚及於被上訴人之保證債務。系爭抵押
權擔保之借款（指承受其前手之金錢消費借貸部分）已經清償，
而系爭抵押權所擔保之債權，嗣後不再發生，為兩造所不爭，則
被上訴人訴請塗銷系爭抵押權設定登記，為有理由。因而將第一
審所為被上訴人敗訴之判決廢棄，改判如其聲明。
查系爭抵押權變更登記契約書中其他約定事項載明：「擔保立約
人（即被上訴人）對貴社（即高雄十信）現在及將來所負之票據
、借據以及其他一切債務（包括保證債務），最高限額新台幣二
千四百萬元為限度之清償及其利息、遲延利息、違約金、實行抵
押權費用以及因債務不履行而發生之全部損害之清償起見，提供
抵押權設定契約書所載之不動產以第參順位，設定抵押權出押與
貴社」，足見系爭抵押權所擔保之範圍包括被上訴人對上訴人所
負之保證債務。但因附表一至八之不動產抵押權，業經上訴人以
清償為原因而塗銷，即屬上訴人拋棄對林東峰、黃玉量借款債權
擔保之抵押權（物權），則依民法第七百五十一條規定，被上訴
人自免除其對林東峰、黃玉量向上訴人借款債務之連帶保證責任
。從而被上訴人訴請確認系爭抵押權所擔保之債權債務關係不存
在，及上訴人應塗銷系爭抵押權設定登記，洵屬有據。原判決所
為上訴人敗訴判決理由雖有不同，但結果並無二致，仍應予維持
。上訴論旨，指摘原判決不當，聲明廢棄，為無理由。
據上論結，本件上訴為無理由。依民事訴訟法第四百八十一條、
第四百四十九條第二項、第七十八條，判決如主文。
中    華    民    國  九十五  年    七    月  二十七  日
                      最高法院民事第七庭
                          審判長法官  劉  延  村
                                法官  劉  福  來
                                法官  黃  秀  得
                                法官  吳  謀  焰
                                法官  李  寶  堂
      本件正本證明與原本無異
                                      書  記  官
中    華    民    國  九十五  年    八    月   十一   日
                                                    Ｒ


司法院資訊處製作；財團法人民間司法改革基金會備份。
